臺灣高等法院刑事判決
109年度上訴字第1957號
上  訴  人  臺灣新竹地方檢察署檢察官
被      告  陳昱穎



            曾翊豪



            蔡鎮峰


上列上訴人因被告等詐欺等案件，不服臺灣新竹地方法院108年
度訴字第815號，中華民國109年2月20日第一審判決（起訴案號
：臺灣新竹地方檢察署108年度偵字第3928號），提起上訴，本
院判決如下：
    主  文
上訴駁回。
    理  由
一、公訴意旨略以：徐志瑋（由檢察官另案通緝中）、被告陳昱
    穎、曾翊豪、蔡鎮峰等人於民國107年間中旬開始，基於參
    與犯罪組織之犯意，參與其他真實姓名年籍不詳之成年人所
    屬3人以上，以實施詐術為手段所組成，具有持續性、牟利
    性之結構性組織，由徐志瑋為首謀，負責招募詐欺集團成員
    ，被告陳昱穎擔任收水（3號），被告曾翊豪擔任車手頭角
    色（2號），被告蔡鎮峰擔任車手（1號），並聽從被告曾翊
    豪之指示提領款項後上繳被告曾翊豪，被告曾翊豪再上繳被
    告陳昱穎，被告陳昱穎再上繳至徐志瑋；周宇凡（所犯幫助
    詐欺取財罪，經原審法院判處拘役30日）則基於幫助詐欺之
    犯意，於不詳時地提供0000000000號手機門號予詐欺集團成
    員使用。上開之人及詐欺集團其他成員共同意圖為自己不法
    之所有，基於三人以上共同詐欺取財之犯意聯絡，由不詳姓
    名年籍之詐欺集團機房成員，於同年10月23日16時許，以周
    宇凡上開電話打給告訴人曾憲文，自稱為張檢察官及警察隊
    長，謊稱曾憲文涉嫌違法，要求交出存摺及提款卡，曾憲文
    因此陷於錯誤，於同年月29日（正確應為26日）14時5分許
    ，將自己所有之元大商業銀行（下稱元大銀行，帳號末3碼
    為470）、彰化商業銀行（下稱彰化銀行）之存摺、提款卡
    及密碼，在臺南市北區公園路772 巷口交予被告蔡鎮峰。被
    告蔡鎮峰復於同日14時28分許，持曾憲文上開元大銀行提款
    卡，在臺南市北區開元路凱基銀行，提領新臺幣（下同）11
    萬元（共提領6次，分別為2萬元5次，1萬元1次）後，搭乘
    火車返回新竹將贓款交予被告曾翊豪，被告蔡鎮峰因此取得
    報酬3,300元；被告曾翊豪再將贓款交予被告陳昱穎，被告
    曾翊豪因此取得報酬約1萬元；被告陳昱穎再將贓款交付徐
    志瑋。因認被告陳昱穎、曾翊豪、蔡鎮峰均涉犯組織犯罪防
    制條例第3條第1項後段之參與犯罪組織罪嫌、刑法第339條
    之4第1項第1、2款之三人以上冒用政府機關及公務員名義詐
    欺取財罪嫌及同法第339條之2第1項之由自動付款設備詐欺
    取財罪嫌等語。
二、按案件曾經判決確定者，應諭知免訴之判決，並得不經言詞
    辯論為之，刑事訴訟法第302條第1款、第307條分別定有明
    文。而刑事訴訟法第302條第1款規定，案件曾經判決確定者
    ，應為免訴之判決，係以同一案件，已經法院為實體上之確
    定判決，該被告應否受刑事制裁，既因前次判決而確定，不
    能更為其他有罪或無罪之實體上裁判，此項原則，關於實質
    上一罪或裁判上一罪(如連續犯、牽連犯、想像競合犯)，其
    一部事實已經判決確定者，對於構成一罪之其他部分，亦均
    應適用，此種事實係因審判不可分之關係在審理事實之法院
    ，就全部犯罪事實，依刑事訴訟法第267條規定，本應予以
    審判，故其確定判決之既判力自應及於全部之犯罪事實（最
    高法院32年上字第2578號判例、49年台非字第20號判例、60
    年台非字第77號判例意旨參照）。又法律上一罪之案件，無
    論其為實質上一罪或裁判上一罪，在訴訟上均屬單一案件，
    其刑罰權僅有一個，不能分割為數個訴訟，縱僅就其中一部
    分犯罪事實（即顯在事實）提起公訴或自訴，如構成犯罪，
    即與未經起訴之其餘犯罪事實（即潛在事實）發生一部與全
    部之關係（即一部起訴及於全部），法院對此單一不可分之
    整個犯罪事實，即應全部審判（即審判不可分）。而單一案
    件之一部犯罪事實曾經有罪判決確定者，其既判力自及於全
    部，其餘犯罪事實不受雙重追訴處罰之危險（即一事不再理
    原則）。換言之，實質上一罪或裁判上一罪案件，倘已經起
    訴之顯在事實業經判決有罪確定者，縱法院於裁判時不知尚
    有其他潛在事實，其效力仍及於未起訴之其餘潛在事實，此
    即既判力之擴張（最高法院103年度台上字第2249號判決意
    旨參照）。次按，已經提起公訴之案件，在同一法院重行起
    訴者；又同一案件繫屬於有管轄權之數法院者，由繫屬在先
    之法院審判之，依同法第8條之規定不得為審判者，均應諭
    知不受理之判決，並得不經言詞辯論為之，刑事訴訟法第8
    條前段、第303條第2款、第7款、第307條明文規定。又所謂
    「同一案件」係指所訴兩案之被告相同，被訴之犯罪事實亦
    屬同一者而言；接續犯、吸收犯、結合犯、加重結果犯及刑
    法修正前之常業犯等實質上一罪，暨想像競合犯、刑法修正
    前之牽連犯、連續犯之裁判上一罪者，均屬同一事實。是以
    刑事法上關於實質上一罪或裁判上一罪，其一部事實已經先
    繫屬於有管轄權之其他法院，對於該罪之其他部分事實，繫
    屬在後之法院即應諭知不受理之判決。
三、經查，就本案被告陳昱穎、曾翊豪、蔡鎮峰被訴違反組織犯
    罪防制條例及告訴人曾憲文遭詐騙之犯罪事實，被告3人業
    分別經法院判決在案，分述如下：
  ㈠被告陳昱穎因違反組織犯罪防制條例（加入以徐志瑋、「方
    哥」為首謀之三人以上以實施詐術為手段，具有持續性、牟
    利性之有結構性詐欺集團組織）、詐欺（詐欺對象包含本案
    告訴人曾憲文）等案件，前經臺灣新竹地方檢察署檢察官（
    下稱檢察官）以107年度偵字第11300、12174、12675、1279
    6號、108年度偵字第1098號提起公訴及以107年度偵字第128
    06號、108年度偵字第740、1153、1154、2221、2279、3481
    號追加起訴，於108年4月30日繫屬於原審法院，並於108年5
    月29日以108年度訴字第195、239、345號判決有罪，被告陳
    昱穎不服提起上訴，於108年7月18日繫屬於本院，並於109
    年2月20日以108年度上訴字第2307號仍判決被告陳昱穎有罪
    在案，被告陳昱穎再上訴，現繫屬於最高法院。
  ㈡被告曾翊豪、蔡鎮峰因違反組織犯罪防制條例案件（加入以
    徐志瑋、「方哥」為首謀之三人以上以實施詐術為手段，具
    有持續性、牟利性之有結構性詐欺集團組織），前經檢察官
    以107年度偵字第11300、12174、12675、12796號、108年度
    偵字第1098號提起公訴及以107年度偵字第12806號、108年
    度偵字第966、2221、2222、2279、2555、2558號追加起訴
    ，經原審法院於108年4月30日以108年度訴字第195、239、2
    64號判決有罪在案。被告曾翊豪、蔡鎮峰均提起上訴，經本
    院以108年度上訴字第1622號受理，嗣被告曾翊豪於審理中
    撤回上訴、被告蔡鎮峰則於108年7月23日經本院判決上訴駁
    回，並均告確定。
  ㈢另被告曾翊豪、蔡鎮峰因詐欺（詐欺對象包含本案告訴人曾
    憲文）案件，前經檢察官於108年7月29日以108年度偵字第7
    638、7929、7930號提起公訴，經原審法院分別於108年11月
    25日、108年10月4日以108年度訴字第759號判決有罪在案。
    被告曾翊豪不服提起上訴，仍經本院於109年4月29日以109
    年度上訴字第582號判決被告曾翊豪有罪在案；被告蔡鎮峰
    部分，因未提上訴而於108年10月29日確定。
四、上開各判決所認定之被告陳昱穎、曾翊豪、蔡鎮峰犯罪事實
    ，均與本案相同或為接續犯之同一事實，分述如下：
  ㈠上開三、㈠㈡所示案件，均已認定被告陳昱穎、曾翊豪、蔡鎮
    峰參與犯罪組織之罪責，犯罪事實為：被告陳昱穎、曾翊豪
    、蔡鎮峰、徐志瑋於107年中旬至11月間某時許，基於參與
    犯罪組織之犯意，參與由真實姓名、年籍均不詳之成年人所
    屬三人以上，以實施詐術為手段所組成、具有持續性、牟利
    性之結構性組織，由真實姓名、年籍均不詳綽號「方哥」之
    成年男子、徐志瑋為首謀，負責招募詐欺集團成員，由陳昱
    穎擔任收水，曾翊豪擔任車手頭，蔡鎮峰擔任車手（1 號）
    ，並聽從曾翊豪之指示於提領款項後上繳曾翊豪，曾翊豪再
    上繳陳昱穎，陳昱穎再上繳至徐志瑋及「方哥」等情。顯與
    本案公訴意旨所指被告陳昱穎、曾翊豪、蔡鎮峰參與犯罪組
    織之犯罪事實相同。
　㈡上開三、㈠㈢所示案件，就本案告訴人曾憲文部分，已分別認
    定被告陳昱穎、曾翊豪、蔡鎮峰對曾憲文為三人以上冒用公
    務員名義詐欺取財、由自動付款設備詐欺取財之罪責，犯罪
    事實為：上述犯罪集團之成員，共同意圖為自己不法之所有
    ，由真實姓名、年籍均不詳之詐欺集團機房成年成員於107
    年10月23日16時許，撥打電話給曾憲文，自稱為張檢察官、
    許自強隊長等公務員，謊稱曾憲文涉嫌刑事案件，要求提供
    帳戶及金融卡配合調查等語，致曾憲文因此陷於錯誤，依詐
    欺集團成員之指示，於24日下午將中國信託商業銀行（下稱
    中信銀行）帳號000000000000號存簿1本、金融卡1張，放在
    臺南市○區○○路000巷0號旁之垃圾桶內即行離去，嗣由某詐
    欺集團成員（本院108年度上訴字第2307號判決認定係被告
    蔡振峰）取走後，交予曾翊豪保管。曾翊豪取得上開曾憲文
    之存簿、金融卡後，再將金融卡交與蔡鎮峰提領金額。蔡鎮
    峰領款後，上繳給曾翊豪，曾翊豪再轉交陳昱穎，陳昱穎再
    依徐志瑋之指示，至桃園市楊梅區某麥當勞，轉交真實姓名
    、年籍不詳之成年男子等情。與本案公訴意旨所指詐騙集團
    成員打電話給告訴人曾憲文施行詐騙之時間、詐騙手法及各
    被告在詐騙集團內之分工角色均為相同。雖上開三、㈠㈢所示
    案件，係認定告訴人曾憲文遭詐騙所交付之及遭提領金額帳
    戶僅為中信銀行，與本案遭詐騙帳戶係元大銀行、彰化銀行
    有所不同，然告訴人曾憲文係遭詐騙集團成員於同一時間（
    107年10月23日16時）以電話佯稱公務員詐騙後，始依指示
    於同年月24日先交付中信銀行、復於26日再交付元大銀行、
    彰化銀行之帳戶資料及遭提領金額乙情，亦據告訴人曾憲文
    於警詢時指訴在卷（刑事偵查卷宗第23-25 頁）。顯然詐騙
    集團之其他成員與被告陳昱穎、曾翊豪、蔡鎮峰係共同基於
    對同一告訴人曾憲文於密接之時間，在同一詐欺犯意下，施
    以詐術而使其分次交付中信銀行存摺及提款卡與密碼、元大
    銀行提款卡與密碼及彰化銀行存摺，復於數日內分次提款，
    侵害同一法益，各舉動之獨立性即甚為薄弱，應視為數個舉
    動之接續施行，應論以接續犯之一罪。故依前揭說明，本案
    與上開三、㈠㈢所示案件，就告訴人曾憲文部分，實為裁判上
    一罪之關係。
五、經核本案公訴意旨所指被告陳昱穎、曾翊豪、蔡鎮峰之犯罪
    事實，與上開三、㈠㈡㈢所示案件（詐欺部分指告訴人曾憲文
    ），均屬同一案件重複起訴之情形，已如前述，並有各該判
    決及臺灣高等法院被告前案紀錄表3份在卷可按。依前揭說
    明，本案之起訴內容，即應為上開三、㈠㈡㈢案件起訴、審理
    之範圍效力所及。故而：
  ㈠本案被告曾翊豪、蔡鎮峰被訴參與犯罪組織罪嫌部分，依上
    開三、㈡所示；被告蔡鎮峰被訴三人以上冒用公務員名義詐
    欺取財罪、由自動付款設備詐欺取財罪嫌部分，依上開三、
    ㈢所示，既均經法院判決確定，檢察官再為起訴，法院自應
    不經言詞辯論，逕就被告曾翊豪、蔡鎮峰被訴此部分之各罪
    嫌，均依刑事訴訟法第302條第1款之規定，諭知免訴判決。
　㈡本案被告曾翊豪被訴三人以上冒用公務員名義詐欺取財罪嫌
    、由自動付款設備詐欺取財罪嫌部分，依上開三、㈢所示，
    檢察官於108年7月29日以108年度偵字第7638、7929、7930
    號提起公訴在前，於108年8月6日提起本案公訴在後，顯係
    就已經提起公訴之案件，在同一法院重行起訴，法院仍應不
    經言詞辯論，逕就被告曾翊豪被訴此部分之各罪嫌，依刑事
    訴訟法第303條第2款之規定，諭知不受理判決。
　㈢本案被告陳昱穎被訴參與犯罪組織罪嫌、三人以上冒用公務
    員名義詐欺取財罪、由自動付款設備詐欺取財罪嫌部分，依
    上開三、㈠所示，先於108年4月30日、108年7月18日繫屬於
    原審法院及本院審理中。而本案係於108年9月19日繫屬於原
    審法院，顯有同一案件繫屬於有管轄權之數法院，應由繫屬
    在先之法院審判，繫屬在後之原審法院就本案自應不經言詞
    辯論，逕就被告陳昱穎被訴此部分之各罪嫌，依刑事訴訟法
    第8條、第303條第7款之規定，諭知不受理判決。
  ㈣原審同上見解，分別就被告陳昱穎被訴參與犯罪組織罪嫌、
    三人以上冒用公務員名義詐欺取財罪嫌、由自動付款設備詐
    欺取財罪嫌，均為公訴不受理之諭知；就被告曾翊豪被訴參
    與犯罪組織罪嫌部分，為免訴之諭知、另被訴三人以上冒用
    政府機關及公務員名義詐欺取財罪嫌、由自動付款設備詐欺
    取財罪嫌部分，均為公訴不受理之諭知；另就被告蔡鎮峰被
    訴參與犯罪組織罪嫌、三人以上冒用政府機關及公務員名義
    詐欺取財罪嫌、由自動付款設備詐欺取財罪嫌，均為免訴之
    諭知，於法並無違誤。
六、檢察官上訴意旨略以：被告蔡鎮峰、曾翊豪、陳昱穎3人就
    上開2次犯行固均係針對被害人曾憲文遂行詐騙並領取其所
    有之存款，惟所為2次犯行已相隔數日，且被害人曾憲文係
    先交付上開判決所認定之中信銀行帳戶，相隔數日後再交付
    本案之元大銀行及彰化銀行帳戶，其交付時間亦有不同，再
    者，本案係被告三人共同犯之，與上開案件係不同之共犯為
    之，應足堪認定係另行起意之犯行，而應論以2罪，原審判
    決所認2次犯行之間有「接續犯之實質上一罪關係」，顯有
    誤會云云。惟查，告訴人曾憲文雖先後於107年10月24日、2
    6日分別交付中信銀行帳戶存摺、提款卡及密碼、本案之元
    大銀行存摺、提款卡及密碼與彰化銀行帳戶之存摺。然實屬
    詐騙集團之其他成員與被告陳昱穎、曾翊豪、蔡鎮峰共同基
    於對同一告訴人曾憲文於密接之時間，在同一詐欺犯意下，
    施以詐術，致使告訴人曾憲文先後交付帳戶，已如前述，況
    加重詐欺取財罪係侵害個人財產法益之犯罪，其罪數計算，
    應依被害人數決定，是告訴人曾憲文雖先後交付不同帳戶存
    摺、提款卡及密碼，仍無礙於包含被告陳昱穎、曾翊豪、蔡
    鎮峰之詐欺集團成員係在同一詐欺犯意下而為，並先後侵害
    同一被害人之財產法益，而屬單一行為之接續進行，依法應
    認屬接續犯論以包括之一罪。另對告訴人曾憲文施以詐術之
    詐欺組織集團成員，原審法院108年度訴字第195、239、345
    號、108年度訴字第195、239、264號、108年度訴字第759號
    ；本院108年度上訴字第1622號、108年度上訴字第2307號、
    109年度上訴字第582號等判決，均相同認定包含被告陳昱穎
    、曾翊豪、蔡鎮峰等3人，縱或有其他共犯，亦僅係各起訴
    意旨因偵查範圍之不同，因而查知其他共犯詐欺組織集團成
    員參與本件詐欺告訴人曾憲文之犯行，惟此無礙於本案起訴
    被告陳昱穎、曾翊豪、蔡鎮峰參與詐欺組織犯罪集團並對告
    訴人曾憲文施以詐術之犯行，確已分別判決確定及已經提起
    公訴之案件，在同一法院重行起訴之事實。上開部分亦業經
    原審就法則適用，詳細說明其取捨之依據。本院認為檢察官
    上訴所述各節，亦仍不足以動搖原判決之基礎。檢察官之上
    訴為無理由，應予駁回。
據上論斷，應依刑事訴訟法第368條、第372條，判決如主文。
中　　華　　民　　國　　109 　年　　6 　　月　　17　　日
                  刑事第十五庭  審判長法　官  劉興浪
                                      法　官  林怡秀
                                      法　官  古瑞君
以上正本證明與原本無異。
檢察官如不服本判決，應於收受送達後20日內向本院提出上訴書
狀，其未敘述上訴之理由者並得於提起上訴後20日內向本院補提
理由書（均須按他造當事人之人數附繕本）「切勿逕送上級法院
」。
                                      書記官  林君縈
中　　華　　民　　國　　109 　年　　6 　　月　　17　　日